【裁判字號】    90,上更(一),39
【裁判日期】    900920
【裁判案由】    誣告等
【裁判全文】
台灣高等法院刑事判決                            九十年度上更(一)字第三九號
    上  訴人即
    自  訴  人  竣英股份  設台北市○○○路○段三三號十二樓Ａ室
                有限公司
    兼代表人    丁○
    即反訴被告
    共同代理人  乙○
    上  訴  人
    即  被  告
    兼  反訴人  丙○○
                戊○○
                己○○
    共同選任
    辯  護人    呂傳勝
                呂丹琪
    上  訴  人
    即  被  告
    兼  反訴人  甲○○
右上訴人，因被告竊盜及反訴被告誣告等案件，不服台灣桃園地方法院，八十三年度
自字第七六號，中華民國八十六年七月九日第一審判決，提起上訴，經判決後，由最
高法院發回更審，本院判決如左：
    主  文
原判決撤銷。
丙○○、戊○○、己○○、甲○○、丁○均無罪。
    理  由
壹、自訴部分：
一自訴意旨略以：丙○○於民國（以下同）八十二年四月十二日與丁○簽訂契約，約
  定丁○移轉竣英股份有限公司（下稱竣英公司）百分之二十，即面值新台幣（以下
  同）四百萬元之四十萬股股份予丙○○；丙○○則將其所有用以生產公用電話之全
  部模具及其設計圖、工程圖之產權移轉與丁○，惟以占有改定方式仍由丙○○繼續
  占有，並約定丙○○於保管期間不得使用該模具為丁○以外之人生產公用電話，亦
  不得將該模具複製或提供第三人複製，丙○○應自行保管模具，不得交由第三人保
  管，且於契約存續期間，丙○○應將所有訂單、要約、詢價無條件轉交丁○。詎丙○○於簽約後，因受到契約拘束，致所有之交易均須透過丁○而無法再與其他客戶
  交易，喪失甚多利潤，亟欲擺脫契約之約束，遂與戊○○、甲○○、己○○（甲○○、己○○為竣英公司離職之員工）基於犯意之聯絡，共同意圖為自己不法之所有
  及不法之利益，先由己○○於八十二年七月三十一日離職時，竊取竣英公司所有之
  供應廠商名冊，繼由戊○○於八十二年八月間在桃園縣中壢市○○路二之九號成立
  與竣英公司生產同類公用電話之中大工業股份有限公司（下稱中大公司），再招收
  己○○、甲○○為公司員工，並由丙○○利用前揭模具製造公用電話機具後，透過
  中大公司對外營業，而違背前揭契約之禁止約定，致生損害於丁○之利益。嗣經丁○於八十二年十月二十六日下午六時三十分許，帶同警員至中大公司營業所搜索而
  查獲，案經竣英公司及丁○提出自訴，因認丙○○、戊○○、己○○、甲○○等涉
  有竊盜罪及背信罪之牽連犯云云。
二、訊據上訴人即被告丙○○、戊○○、己○○、甲○○四人均堅詞否認有背信及竊
    盜之犯行，（一）有關背信部分：被告丙○○辯稱：「伊與丁○間成立互易契約
    ，丁○迄今未依約移轉竣英公司百分之二十股份；我們之間無委任關係」等語，
    被告戊○○、己○○、甲○○三人均辯稱：彼等均非契約當事人，亦均不知丁○
    與丙○○間之契約內容等語（二）有關竊盜部分：被告己○○辯稱：「該份供應
    廠商檢索表 (即名冊) 係伊在竣英公司時，自己記載之資料，並非竣英公司所有
    ，伊並未偷取」等語，被告丙○○、戊○○、甲○○三人則均辯稱：「彼等均不
    知廠商名冊之事」等語。
三、經查：
  （一）背信罪部分：
     (1) 刑法第三百四十二條之背信罪，須以為他人處理事務為前提，所謂為他人云
        者，係指受他人委任，而為其處理事務而言。如非為他人處理事務，無論圖
        利之情形是否正當，要與該罪之構成要件不符。被告丙○○確與丁○於八十
        二年四月十二日簽訂契約書，雙方約定以丁○所經營之竣英公司股票與被告
        丙○○所有用以生產公用電話之全部模具（含設計圖、工程圖）互易，被告
        丙○○仍為丁○保管上揭物件，並於契約存續期間使用上揭物件為丁○生產
        公用電話銷售，另禁止被告丙○○私自使用上揭機具、圖樣為他人製作相同
        之產品或複製模具予他人生產製作相同之產品，為兩造所不爭，並有該契約
        附卷可稽，且被告丙○○與丁○間互易之法律關係，亦經兩造歷三審民事訴
        訟而告確實有效存在，有台灣台北地方法院八十三年度訴字第三六一五號、
        台灣高等法院八十四年上字第八一九號、最高法院八十六年度台上字第一Ｏ
        九七號等民事判決存卷可查，又互易準用關於買賣之規定，民法第三百九十
        八條定有明文，則互易契約已非委任契約關係。
     (2) 另該契約書第三條雖併載明，丙○○為丁○生產公用電話；但亦同時約定丁○應依訂單支付貨款（見第一審卷(一)第六頁），則此部分約定，乃民法上之
        承攬關係，承攬人係為自己工作，並非受委任而為他人處理事務，從而本件
        丙○○就公用電話之生產，非為丁○處理事務，應堪認定。則依前揭說明，
        與背信罪不符。
     (3) 再查被告戊○○、己○○、甲○○並非該契約之當事人，亦未受丁○委任處
        理事務，彼等間既無委任關係，亦難以背信罪之共同正犯論之。
  （二）竊盜罪部份：
     (1) 被告己○○原任竣英公司採購科長，查扣之名冊係己○○任職於竣英公司所
        自行製作，屬備忘名冊，各該廠商電話簿上均已公開刊載，並非丁○所謂之
        竣英公司機密文件，且證人即竣英公司廠長潭福民於偵查中證稱：「部分廠
        商係己○○找的」等語（見偵查卷第一七九頁背面）準此：該廠商名冊並非
        竣英公司所有，自難指稱係己○○竊取，亦難以竊盜罪相繩。
     (2) 二人以上以共同犯罪之意思，事前同謀，推由其中部分之人實施，其未參與
        實施之共謀者，固為學說上所稱之共謀共同正犯，依司法院大法官釋字第一
        ○九號解釋，仍成立共同正犯，但不能以此即謂其有行為之分擔，而論以實
        施正犯。本件查無積極證據證明丙○○、戊○○、甲○○三人與己○○之間
        就竊盜行為事前同謀及行為分擔，況己○○所為，與竊盜行為有別，已如前
        述，則丙○○、戊○○、甲○○三人自無法成立竊盜罪。
四、綜上所述，被告四人所辯，均堪採信，此外復查無積極事證足資證明被告四人涉
    有背信及竊盜罪嫌，自屬不能證明被告四人犯罪，均應為無罪之諭知。
五、原審不察，遽對被告四人以背信罪論罪科刑，核有未合，自訴人竣英公司，丁○
    上訴意旨認原判決量刑有失輕情事，雖無足取，惟被告四人上訴意旨，執此指摘
    原審判決不當，則為有理由，自應由本院將原審判決此部份撤銷，諭知被告四人
    均無罪。
貳、反訴部分：
一、反訴意旨略以：反訴被告丁○明知其經營之竣英公司所生產之公用電話機外殼，
    並無專利權，竟意圖使反訴人丙○○、戊○○、甲○○、己○○受刑事處分，於
    八十二年十月二十六日，虛構其所生產之電話機具有專利權，而向該管公務員桃
    園縣警察局中壢分局之偵查員鮑崇先，誣告丙○○、戊○○、甲○○、己○○於
    中大公司製造之電話機具，侵害其專利權。案經反訴人等於前揭自訴程序，對丁○提起誣告之反訴等情。因認反訴被告丁○涉有刑法第一百六十九條第一項之誣
    告罪嫌云云。
二、訊據上訴人即反訴被告丁○堅決否認有誣告之犯行，並辯稱：「伊自始均未對丙○○等人提出違反專利法之告訴，偵查員鮑崇光以有無違反專利法係由警方認定
    ，伊並未誣告」等語。
三、經查：
  （一）刑法上之誣告罪，以意圖使他人受刑事處分而為虛偽之告訴為必要，而所謂
        「虛偽」係指明知無此事實，故意為捏造者而言。本件丁○於八十二年十月
        二十六日，在桃園縣警察局中壢分局報案時，已經說明該公用電話機「沒有
        申請專利權」，同年月二十八日複訊時，仍說明「未申請專利」（見台灣桃
        園地方法院檢察署八十二年度偵字第一四八二五號偵查卷第十五頁、第十九
        頁）。由此可知反訴被告丁○就其所生產之電話機外殼或其他零件未申請專
        利乙節，並未為虛偽不實之陳述。
  （二）再查丁○於八十二年十月二十日具函向桃園縣警察局提出告訴時，亦未指述
        丙○○等四人觸犯專利法之事實，此有告訴函一紙可查。
  （三）證人即警員鮑崇先雖於偵查中證稱丁○有告人違反專利法云云。惟前述之報
        案筆錄及告訴函，均未敘及丙○○等人違反專利法之事實及罪名，該證人之
        證詞與實情不符，自難採信為認定反訴被告丁○涉有誣告罪責之證據。
  （四）綜上所述，反訴被告丁○所辯，應堪採信，此外復查無積極證據證明丁○明
        知其所述事實為虛偽之情事，自屬不能證明誣告罪行，應就反訴被告丁○為
        無罪之諭知。
四、原審不察，遽對被告丁○以誣告罪論罪科刑，核有未合，反訴人丙○○等四人上
    訴意旨認原判決量刑過輕，且緩刑不當，雖無足取，惟反訴被告丁○上訴意旨，
    執此指摘原審判決不當，則為有理由，自應由本院將原審判決此部份撤銷，諭知
    反訴被告丁○無罪。
據上論斷，應依刑事訴訟法第三百六十九條第一項前段、第三百六十四條、第三百零
一條第一項、第三百四十三條，判決如主文。
中      華      民      國      九十      年      九      月      二十  日
                                  審判長法  官  陳  祐  治
                                        法  官  魏  新  國
                                        法  官  黃  賽  月
右正本證明與原本無異。
如不服本判決應於收受送達後十日內向本院提出上訴書狀，其未敘述上訴之理由者並
得於提起上訴後十日內向本院補提理由書（均須按他造當事人之人數附繕本）。
                                        書記官  葉  國  乾
中      華      民      國    九十    年      九      月     二十四     日


司法院資訊處製作；財團法人民間司法改革基金會備份。
